臺灣高等法院民事判決
106年度重上字第752號
上  訴  人    洪金城
被  上訴人    堅美不銹鋼股份有限公司

法定代理人    張婉玲
              張阿水
兼法定代理人  林而宏


上列當事人間請求返還不當得利等事件，上訴人對於中華民國10
6年8月23日臺灣臺北地方法院第一審判決（106年度重訴字第252
號）提起一部上訴，並為訴之追加，本院於109年4月1日言詞辯
論終結，判決如下：
    主  文
上訴及追加之訴均駁回。
上訴及追加之訴訴訟費用由上訴人負擔。
　　事實及理由
壹、程序方面：
一、按同一當事人之法定代理人有數人時，各法定代理人得否各
    自獨立代為或代受訴訟行為，應依民法及其他法令規定決之
    ，如數法定代理人均得單獨代理者，得僅由其中一人代理訴
    訟。次按清算人有數人時，得推定一人或數人代表公司，如
    未推定時，各有對於第三人代表公司之權，公司法第85條第
    1項前段定有明文，並依公司法第334條準用於股份有限公司
    之清算。查被上訴人堅美不銹鋼股份有限公司（下稱堅美公
    司）於民國96年3月9日遭經濟部廢止登記，迄未向法院呈報
    清算人及清算終結等情，有股份有限公司變更登記事項卡、
    原法院民事庭104年10月19日北院木民科辛字第1040019729
    號函為憑（見原審卷第70至71、73頁），依公司法第322條
    第1項前段規定，應以全體董事即張婉玲、張阿水及被上訴
    人林而宏為清算人，並依公司法第334條準用同法第85條第1
    項規定，得由其中一人獨立代理堅美公司應訴，先予敘明。
     
二、次按第二審訴之變更或追加，非經他造同意不得為之，但請
    求之基礎事實同一者，不在此限，民事訴訟法第446條第1項
    、第255條第1項第2款規定甚詳。本件上訴人於原審依民法
    第179條規定請求被上訴人林而宏給付新臺幣（下同）887萬
    元股款（見原審卷第51頁）。嗣在本院第二審程序主張亦依
    公司法第9條第2項規定，請求林而宏給付前開款項（見本院
    卷二第231頁），核與原訴主張之基礎事實同一，應予准許
    。
三、本件上訴人經合法通知，未於言詞辯論期日到場，核無民事
    訴訟法第386條各款所列事由，爰依被上訴人之聲請，准由
    其一造辯論而為判決。
貳、實體方面：
一、上訴人未於言詞辯論期日到場，惟據其先前到庭及以書狀所
    為陳述，係主張：林而宏於88年7月12日代表堅美公司與伊
    簽訂堅美不銹鋼股權（即股票）投資認購承諾保證契約書（
    下稱保證契約書），約定由伊自該日起出資認購堅美公司股
    票，堅美公司則應依保證契約書第1條約定，最晚於每次年9
    月底分發前年度稅後獲利EPS新臺幣（下同）3元以上之股利
    或股息；如堅美公司獲利卻未按時依約發放前開股利或股息
    ，伊得依保證契約書第2條約定採取本金加股息或股利複利
    滾利再滾利向堅美公司求償；如堅美公司之設立或增資金額
    不實，依保證契約書第3條約定，前開每年度應給付之股利
    或股息即改為補償金，若多年未付，即應比照保證契約書第
    2條約定計算補償金；上述堅美公司應履行之義務，均由林
    而宏負保證責任。伊即於如附表一所示之時間出資向林而宏
    購買取得如附表一所示之堅美公司股票（其中編號4係因堅
    美公司獲利而於88年10月21日發放者）共1,905張。嗣因堅
    美公司經營不善，林而宏另設藍鯨國際股份有限公司（下稱
    藍鯨公司），伊乃於90年11月29日以1股換1股之方式，將伊
    持有前開堅美公司股票其中1,008張轉換成藍鯨公司股票1,0
    08張（轉換時伊僅繳回858張堅美公司股票，另150張則於10
    1年6月26日交付給林而宏），伊現仍持有897張堅美公司股
    票。惟伊於106年6月22日得悉堅美公司於87年間違反公司法
    第9條第1項規定進行假增資5,000萬元，伊顯係遭林而宏詐
    騙而出資購買堅美公司股票，林而宏自因此受有伊向其購買
    前開897張堅美公司股票其中如附表二所示887張股票股款共
    887萬元（即每股10元×887張＝887萬元）之不當得利，應給
    付伊887萬元；堅美公司多年未依保證契約書第3條約定給付
    伊依每年度應給付股利或股息計算之補償金，應依保證契約
    書第2條約定計算補償金，林而宏就此承諾負保證責任，是
    被上訴人復應連帶賠償伊自91年6月23日起至106年6月22日
    止所受如附表三所示之損害共4億5,266萬6,293元等情。依
    民法第179條規定，請求林而宏給付887萬元；另依保證契約
    書第1至5條約定（含前提），請求被上訴人連帶給付4億5,2
    66萬6,293元（原審就上開部分為上訴人敗訴之判決，上訴
    人聲明不服，提起上訴。至上訴人請求超逾上開部分，業經
    原審判決駁回，上訴人未聲明不服，非本院審理範圍）。上
    訴人就請求林而宏給付前開887萬元股款部分，於本院第二
    審程序追加依公司法第9條第2項規定為同一之請求。上訴及
    追加聲明：㈠原判決關於駁回上訴人後開之訴部分廢棄。㈡上
    開廢棄部分：⒈林而宏應給付伊887萬元。⒉被上訴人應連帶
    給付伊4億5,266萬6,293元。
三、被上訴人則均以：林而宏未曾與上訴人簽訂保證契約書，堅
    美公司亦無假增資5,000萬元之情事；上訴人是中盤商的地
    下股務代理社，協助伊出售如附表四所示之堅美公司股票共
    864張，復曾於90年10月11日向張婉玲（即堅美公司法定代
    理人）商借編號00-00-0000號至00-00-0000號共1,500張堅
    美公司股票向第三人兜售未還，上訴人所持如附表二所示股
    票均非向林而宏購買取得者，上訴人自非堅美公司股東而不
    得為本件請求。又上訴人所持有之堅美公司股票，已經以1
    股換1股之方式轉換為2,000張藍鯨公司股票；上訴人並於10
    1年6月22日在臺灣士林地方法院與林而宏達成和解，由林而
    宏收購上訴人所持有之藍鯨公司股票，上訴人則同意將手上
    所持剩餘之150張堅美公司股票交還林而宏，並拋棄其餘請
    求權，該等150張堅美公司股票已於101年6月26日交還林而
    宏，上訴人縱持有堅美公司之股票亦不得再對被上訴人為任
    何主張。況上訴人本件請求已罹於時效，伊亦得拒絕給付等
    語，資為抗辯。並答辯聲明：上訴及追加之訴均駁回。
四、本院之判斷：
　㈠按無法律上之原因而受利益，致他人受損害者，應返還其利
    益；公司應收之股款，股東並未實際繳納，而以申請文件表
    明收足，或股東雖已繳納而於登記後將股款發還股東，或任
    由股東收回者，公司負責人應與各該股東連帶賠償公司或第
    三人因此所受之損害，此觀民法第179條前段、公司法第9條
    第1項、第2項規定可明。次按當事人主張有利於己之事實者
    ，就其事實有舉證之責任，民事訴訟法第277條前段復有明
    定。本件上訴人主張因堅美公司於87年間違反公司法第9條
    第1項規定進行假增資致受有支出股款之損害，林而宏無法
    律上原因受有利益，應依民法第179條、公司法第9條第2項
    規定給付其887萬元等情，為被上訴人所否認，並以前開情
    詞置辯，依上說明，上訴人自應就堅美公司確有前開違法情
    事，因而使其受有支出前開股款之損害，並致林而宏無法律
    上原因而受利益等節負舉證之責。經查，上訴人主張：伊向
    林而宏購買取得如附表一所示堅美公司股票共1,905張，嗣
    於90年11月29日將其中1,008張轉換成藍鯨公司股票，扣除
    伊另案於原法院105年度店小字第732號返還不當得利事件中
    請求之10張，尚持有如附表二所示之887張堅美公司股票等
    情，固據提出如附表一所示之股票轉讓過戶申請書、財政部
    臺灣省北區國稅局年度證券交易稅一般代繳稅額繳款書（下
    稱證交稅繳款書）、股票轉換通知書為證（見原審卷第64至
    65、69頁、本院卷一第89、193至197頁）。然被上訴人已否
    認如附表一編號2所示之股票轉讓過戶申請書之形式真正（
    見本院卷三第42至43頁），且該等申請書內容迭有股票張數
    計算錯誤之情（即編號00-00-0000號至00-00-0000號應為80
    張，卻記載為150張、編號00-00-0000號至00-00-0000號應
    為287張，卻記載為187張，見本院卷一第191頁）；又如附
    表一編號5所示之股票轉讓過戶申請書，不僅將堅美公司之
    名稱誤寫為「堅美不銹『綱』」，其中所載股票編號00-00-00
    00號至00-00-0000號部分，更與前開附表一編號2所示股票
    轉讓過戶申請書所載編號00-00-0000號至00-00-0000號有部
    分重複（即其中編號00-00-0000號至00-00-0000號部分），
    足見附表一所示各該股票轉讓過戶申請書均不足採為本件認
    定之佐證。上訴人所提出前開證交稅繳款書僅2份，復乏股
    票號碼可資比對，甚至有未記載買賣股數者，亦無從憑以證
    明林而宏曾轉讓如附表一所示股票予上訴人；上訴人亦未提
    出任何金流紀錄證明其出資之事實，自難認上訴人確有出資
    取得如附表一所示股票共1,905張之情。再參以上訴人所主
    張現仍持有之如附表二所示股票（見本院卷二第294頁），
    其中竟有多達337張股票（即該附表編號4所示之187張股票
    、編號5所示其中編號00-00-0000號至00-00-0000號共150張
    股票）未在其主張向林而宏購買取得如附表一所示股票之列
    ；以及張婉玲曾於90年10月11日出借編號00-00-0000號至00
    -00-0000號共1,500張（包含附表二所示股票）堅美公司股
    票予上訴人向第三人兜售，惟上訴人迄未歸還等情，復據被
    上訴人提出記帳資料為憑（見本院卷二第356頁），足徵被
    上訴人所辯：上訴人所持如附表二所示之股票，並非上訴人
    出資向林而宏購買取得等語，尚非全屬無據。綜此，上訴人
    未能證明其因向林而宏購買取得如附表二所示之股票，自難
    認其受有支出股款之損害，且林而宏亦未因此受有利益。是
    上訴人依民法第179條、公司法第9條第2項規定，請求林而
    宏給付887萬元，自無理由。
　㈡次參保證契約書第1條載明：乙方即日起出資投資認購堅美不
    銹鋼股權（即股票）（只要不出脫）即永久是堅美公司股東
    ，……」、第4條復訂明：「今起只要乙方洪金城再出資認購
    堅美股權（股票）或引介親友認購通過適用本承諾契約書之
    各項內容。……」等語，可見保證契約書之各該約款悉以上訴
    人出資或協助親友認購之堅美公司股票為適用對象。上訴人
    所持如附表二所示之股票既難認係其向林而宏購買取得者，
    如前所述，上訴人復未證明係其協助親友向被上訴人認購而
    來；況保證契約書內亦無任何被上訴人應負連帶責任之明文
    ，是上訴人依保證契約書第1條至第5條約定（含前提），請
    求被上訴人連帶賠償其如附表三所載損害4億5,266萬6,293
    元，亦非有據。
　㈢綜上所述，上訴人依民法第179條規定，請求林而宏給付887
    萬元，並依保證契約書第1至5條約定（含前提），請求被上
    訴人連帶給付4億5,266萬6,293元，為無理由，不應准許。
    原審就此部分為上訴人敗訴之判決，理由雖略有不同，但結
    論並無二致，仍應予維持。上訴意旨指摘原判決不當，求予
    廢棄改判，為無理由，應予駁回。又上訴人依公司法第9條
    第2項規定，對林而宏所為追加同一之請求（即887萬元部分
    ），亦無理由，併予駁回。
五、本件事證已臻明確，兩造其餘之攻擊或防禦方法及提出之證
    據，經本院斟酌後，認為均不足以影響本判決之結果，爰不
    逐一論列，附此敘明。
六、據上論結，本件上訴及追加之訴均為無理由，依民事訴訟法
    第449條第2項、第78條、第463條、第385條第1項前段，判
    決如主文。
中　　華　　民　　國　　109 　年　　4 　　月　　29　　日
                  民事第二十三庭
                        審判長法  官  蕭胤瑮
         　　　 　　　　　　　法  官　鄭威莉
        　　　　　　　　　　　法  官　許勻睿
正本係照原本作成。
如不服本判決，應於收受送達後20日內向本院提出上訴書狀，其
未表明上訴理由者，應於提出上訴後20日內向本院補提理由書狀
（均須按他造當事人之人數附繕本）上訴時應提出委任律師或具
有律師資格之人之委任狀；委任有律師資格者，另應附具律師資
格證書及釋明委任人與受任人有民事訴訟法第466條之1第1項但
書或第2項（詳附註）所定關係之釋明文書影本。如委任律師提
起上訴者，應一併繳納上訴審裁判費。
中　　華　　民　　國　　109 　年　　4 　　月　　30　　日

　　　　　　　　　　　　　    書記官  秦湘羽
附註：
民事訴訟法第466條之1（第1項、第2項）：
對於第二審判決上訴，上訴人應委任律師為訴訟代理人。但上訴
人或其法定代理人具有律師資格者，不在此限。
上訴人之配偶、三親等內之血親、二親等內之姻親，或上訴人為
法人、中央或地方機關時，其所屬專任人員具有律師資格並經法
院認為適當者，亦得為第三審訴訟代理人。
附表一
編號    日期 張數     股票號碼 股票轉讓過戶申請書出處 　1 88年7月12日 400張 00-00-0000~0000 00-00-0000~0000 原審卷第64頁 　2 88年7月22日 487張 00-00-0000~0000 00-00-0000~0000 00-00-0000~0000 00-00-0000~0000 原審卷第65頁 　3 88年8月3日 700張 00-00-0000~0000 本院卷一第193頁 　4 88年10月21日 168張 00-00-0000~0000 本院卷一第195頁 　5 88年12月28日 150張 00-00-000~000 00-00-0000~0000 00-00-0000~0000 本院卷一第197頁  合計 1,905張   


附表二
編號 股票號碼 張數 發行日期 1 00-00-0000000~0000 50 87年7月2日 2 00-00-0000000~0000 150 87年7月2日 3 00-00-0000000~0000 300 87年7月2日 4 00-00-0000000~0000 187 87年7月2日 5 00-00-0000000~0000 200 87年7月2日  合計：887,000股(即887張×每張1,000股=887,000股)   


附表三
編號 年度 本金加年度疊進補償金 年度稅後最低保證補償金 年度疊進金額 1 91 887萬元 1.3元 1,153萬1,000元 2 92 1,153萬1,000元 1.3元 1,499萬300元 3 93 1,499萬300元 1.3元 1,948萬7,390元 4 94 1,948萬7,390元 1.3元 2,533萬3,607元 5 95 2,533萬3,667元 1.3元 3,293萬3,689元 6 96 3,293萬3,689元 1.3元 4,281萬3,795元 7 97 4,281萬3,795元 1.3元 5,657萬9,345元 8 98 5,657萬9,345元 1.3元 7,355萬3,148元 9 99 7,355萬6,148元 1.3元 9,561萬9,092元 10 100 9,561萬9,092元 1.3元 1億2,430萬4,819元 11 101 1億2,430萬4,819元 1.3元 1億6,159萬6,264元 12 102 1億6,159萬6,264元 1.3元 2億1,007萬5,923元 13 103 2億1,007萬5,923元 1.3元 2億7,309萬8,699元 14 104 2億7,309萬8,699元 1.3元 3億5,502萬7,918元 15 105 3億5,502萬7,918元 1.3元 4億6,153萬6,293元 註：扣除向林而宏請求金額887萬元，上訴人所受損害為4億5,266萬6,293元(即4億6,153萬6,293元－887萬元＝4億5,266萬6,293元)     


附表四
編號 股票號碼 張數 發行日期 1 00-00-0000~0000 70 87年7月2日 2 00-00-0000~0000 30 87年7月2日 3 00-00-0000~0000 50 87年7月2日 4 00-00-0000~0000 40 87年7月2日 5 00-00-0000~0000 50 87年7月2日 6 00-00-0000~0000 5 87年7月2日 7 00-00-0000~0000 100 87年7月2日 8 00-00-0000~0000 50 87年7月2日 9 00-00-0000~0000 300 87年7月2日 10 00-00-000~000 50 87年7月2日 11 00-00-0000~0000 100 87年7月2日 合計  另無償發放19張，共864張